臺灣板橋地方法院民事判決　九十一年度勞簡上字第六號
　　上　訴　人　永恆機電工業股份有限公司
　　法定代理人　甲○○○
　　訴訟代理人　乙○○
　　被　上訴人　丙○○○
　　訴訟代理人　丁○○
右當事人間請求給付退休金等事件，上訴人對於中華民國九十年十二月二十日本院三
重簡易庭九十年度重勞簡字第二七號第一審判決提起上訴，本院判決如左：
    主　　　文
上訴駁回。
第二審訴訟費用由上訴人負擔。
    事　　　實
甲、上訴人方面：
  一、聲明：求為判決：
    （一）原判決廢棄。
    （二）駁回被上訴人第一審簡易之訴及假執行之聲請。
    （三）第一、二審訴訟費用由被上訴人負擔。
  二、陳述：除與原判決記載相同者，茲引用之外，補稱：
    （一）被上訴人於民國（下同）九十年五月十五日自請退休，但上訴人並未批准
          ；且勞動基準法於七十三年實行，但到八十幾年才強制雇主要提撥退休準
          備金，故被上訴人於七十四年十月八日到上訴人工廠工作時，上訴人公司
          還沒有提撥退休準備金，所以現在無法一次足額給付被上訴人，上訴人雖
          在中央信託局有提撥新臺幣（下同）四百多萬元退休準備金，但公司尚須
          給付許多員工薪資及退休準備金，因此希望分期給付被上訴人退休金。
    （二）被上訴人之九十年五月份薪資，上訴人的確並未給付，但因被上訴人已離
          職，無法撥款給被上訴人，而該筆薪資已存放在上訴人三芝工廠等待被上
          訴領取，並非不為給付。
  三、證據：
      援用第一審所提證據。
乙、被上訴人方面：
  一、聲明：
      求為判決如主文所示。
  二、陳述：
    （一）上訴人主張該公司至八十幾年才提撥退休準備金，然勞動基準法七十四年
          就開始實行，且行政院亦頒布「勞工退休準備金提撥及管理辦法」，被上
          訴人在七十四年十月八日就到上訴人公司上班，應於其時即要開始提撥退
          休準備金。
    （二）勞動基準法第五十五條第三項所規定之雇主，得報經主管機關核定分期給
          付退休金之情形，有(1)依法提撥之退休準備金不敷支付。(2)事業之經營或
          財務有困難。然上訴人自述勞工退休準備金專戶內有四百多萬元，故對於
          上訴人主張分期給付該筆退休金，被上訴人不同意分期付款。
  三、證據：
      援用第一審所提證據。
    理　　　由
甲、兩造爭執之要旨：
  一、本件被上訴人起訴主張：伊自七十四年十月八日起，至上訴人公司擔任作業員
      ，因被上訴人已在上訴人公司任職十五年餘，且年齡已逾五十五歲，被上訴人
      遂依勞動基準法第五十三條之規定向上訴人申請退休，於九十年四月十日發存
      證信函通知上訴人，於九十年五月十五日當日被上訴人退休，而被上訴人有十
      五年七個月餘之工作年資，以三十一個基數計算退休金，又被上訴人退休前六
      個月每月之工資均低於行政院所核定之最低基本工資，故以法定最低基本工資
      作為月平均工資計算退休金，上訴人應一次給付被上訴人退休金四十九萬一千
      零四十元，又上訴人應將九十年五月一日至九十年五月十五日之工資七千九百
      二十元給付被上訴人，是以上訴人應給付被上訴人退休金及九十年五月份工資
      共計四十九萬八千九百六十元，上訴人經被上訴人通知，惟至今仍不履行，被
      上訴人爰依勞動基準法第五十五條之規定，請求上訴人給付退休金四十九萬一
      千零四十元，並依民法第四百八十六條、第二百二十七條、第一百八十四條之
      規定請求上訴人給付九十年五月份工資七千九百二十元，上訴人合計應給付被
      上訴人四十九萬八千九百六十元，及自起訴狀繕本送達翌日起至清償日止，按
      週年利率百分之五計算之利息，並就上開九十年五月份工資及遲延利息之請求
      部分，法院若認其中一項請求權有理由，就他項請求權毋庸再為審酌等語。
  二、上訴人則以：上訴人於九十年五月十五日自請退休，但上訴人並未批准，且勞
      動基準法於七十三年間施行，但到八十幾年才強制雇主要提撥退休準備金，故
      被上訴人於七十四年十月八日到上訴人工廠工作時，上訴人公司還沒有提撥退
      休準備金，所以現在無法一次足額給付被上訴人，上訴人雖在中央信託局有提
      撥四百多萬元退休準備金，但尚須給付許多員工薪資及退休金，因此希望分期
      給付被上訴人退休金，又上訴人雖未給付被上訴人之九十年五月份工資，但因
      被上訴人已離職，無法撥款給被上訴人，而該筆工資已存放在上訴人三芝工廠
      等待被上訴人領取等語，資為抗辯。
乙、得心證之理由：
  一、本件被上訴人主張其自七十四年十月八日起，至上訴人公司擔任作業員，因被
      上訴人已在上訴人公司任職十五年餘，且年齡已逾五十五歲，被上訴人遂向上
      訴人申請退休，於九十年四月十日發存證信函通知上訴人，於九十年五月十五
      日當日被上訴人退休，又被上訴人退休前六個月每月之工資均低於行政院所核
      定之最低基本工資，且上訴人尚積欠被上訴人九十年五月份工資七千九百二十
      元之事實，業據被上訴人提出勞工保險卡影本一份、被上訴人自請退休簽呈影
      本一份、存證信函影本一份、被上訴人銀行存摺影本一份為證，復為上訴人所
      不爭執，自應認被上訴人前開主張為實在。
  二、被上訴人主張其於九十年五月十五日自上訴人公司退休，上訴人應一次給付被
      上訴人退休金等語，上訴人則抗辯稱其並未批准被上訴人退休，且勞動基準法
      於七十三年間施行，但到八十幾年才強制雇主要提撥退休準備金，故被上訴人
      於七十四年十月八日到上訴人工廠工作時，上訴人公司還沒有提撥退休準備金
      ，所以現在無法一次足額給付被上訴人，上訴人雖在中央信託局提撥四百多萬
      元退休準備金，但尚須給付許多員工薪資及退休金，因此希望分期給付被上訴
      人退休金云云，然查：
    （一）按勞工工作十五年以上年滿五十五歲者，得自請退休，勞動基準法第五十
          三條第一款定有明文；又勞工於符合勞動基準法第五十三條所規定自請退
          休之法定要件，勞工有權隨時自請退休，即勞工具有自請退休權，因自請
          退休權乃契約終止權之一，而終止權又是形成權之一，形成權於權利人行
          使時，即發生形成權之效力，不必得相對人之同意，是以勞工如已符合自
          請退休條件並提出退休申請時，雇主並無權限拒絕，自應照准，並計給退
          休金，否則勞動基準法第五十三條之自請退休規定即形同具文（此另有行
          政院勞工委員會八十一年二月二十八日台上勞動三字第０五二一三號函及
          八十五年八月十九日臺勞動三字第一二五八四七號函可資參酌）。本件被
          上訴人已在上訴人公司任職十五年餘，且年齡已逾五十五歲，被上訴人遂
          向上訴人申請退休，於九十年四月十日發存證信函通知上訴人，於九十年
          五月十五日當日被上訴人退休等情，既為兩造所不爭，則被上訴人向上訴
          人自請退休，尚符合勞動基準法第五十三條第一款所規定之要件，揆諸前
          揭說明，上訴人是否照准被上訴人之自請退休，已非所問，被上訴人已於
          九十年五月十五日退休，其自得依勞動基準法五十五條第一項之規定向上
          訴人請求退休金，上訴人所抗辯稱其並未批准被上訴人退休乙節，縱認屬
          實，尚不影響上訴人應給付退休金予被上訴人之義務。
    （二）復按勞動基準法第五十五條第一項所定退休金，雇主如無法一次發給時，
          得報經主管機關核定後，分期給付，勞動基準法第五十五條第三項定有明
          文。本件上訴人已於本院九十一年五月十六日準備程序時陳稱：「（問：
          是否有報請主管機關核定分期給付？）我們沒有向主管機關聲請，主管機
          關也沒核定，被上訴人也不同意。」等語，則上訴人既未報經主管機關就
          系爭退休金核定分期給付，其自應一次給付退休金予被上訴人（另參照勞
          動基準法施行細則第二十九條第一項亦規定：「雇主應給付之勞工退休金
          應自勞工退休之日起三十日給付之」），至上訴人雖另抗辯稱其依勞動基
          準法第五十六條之規定按月提撥之退休準備金，無法一次足額給付被上訴
          人乙節，惟上訴人既未報經主管機關核定分期給付系爭退休金，即與勞動
          基準法第五十五條第三項所規定雇主得分期給付退休金之要件不符，是以
          上訴人所抗辯稱其無法一次足額給付被上訴人退休金，上訴人雖在中央信
          託局提撥四百多萬元退休準備金，但尚須給付許多員工薪資及退休金，因
          此希望分期給付被上訴人退休金云云，洵不足採。
    （三）從而，上訴人前揭抗辯，委無足採，被上訴人主張其於九十年五月十五日
          自上訴人公司退休，上訴人應一次給付被上訴人退休金乙節，應堪信為真
          實。
  三、再按債務人非依債務本旨實行提出給付者，不生提出之效力。但債權人預示拒
      絕受領之意思，或給付兼需債權人之行為者，債務人得以準備給付之事情，通
      知債權人，以代提出，民法第二百三十五條定有明文。本件被上訴人主張上訴
      人尚積欠其九十年五月份之工資七千九百二十元等情，固為上訴人所不爭，然
      上訴人另抗辯稱因被上訴人已離職，故無法撥款給被上訴人，需被上訴人至工
      廠領取云云，惟縱認上訴人所稱被上訴人受領工資遲延乙節屬實，上訴人給付
      工資之債務並未消滅，仍不能解免上訴人應給付系爭工資予被上訴人之義務，
      況上訴人並未舉證證明其已依民法第二百三十五條之規定為現實或言詞提出給
      付，是以上訴人前揭抗辯，亦不足採，被上訴人主張上訴人尚未給付九十年五
      月份之工資七千九百二十元乙節，自應信為實在。
  四、末按勞工退休金給與標準，按其工作年資，每滿一年給與兩個基數。但超過十
      五年之工作年資，每滿一年給與一個基數，最高總數以四十五個基數為限。未
      滿半年者以半年計，滿半年者以一年計，又退休基數之標準，係指核准退休時
      一個月平均工資，勞動基準法第五十五條第一項第一款、第二項定有明文。又
      工資由勞雇雙方議定之，但不得低於基本工資，基本工資由中央主管機關擬定
      後，報請行政院核定之，同法第二十一條第一項、第二項亦有明文。本件被上
      訴人係自七十四年十月八日起，至上訴人公司擔任作業員，而於九十年五月十
      五日退休，又被上訴人退休前六個月每月之工資均低於行政院所核定之最低基
      本工資，已如前述，則被上訴人之工作年資為十五年七個月又八日，依勞動基
      準法第五十五條第一項第一款之規定，其退休基數即為三十一個基數，又勞工
      之基本工資，業經行政院核定自八十六年十月十六日起，調整為每月一萬五千
      八百四十元，被上訴人退休前六個月之每月工資，既低於行政院所核定之基本
      工資，自應以前揭行政院所核定之基本工資為基礎，以計算退休時一個月平均
      工資，而被上訴人主張以行政院所核定之最低基本工資即每月一萬五千八百四
      十元作為一個月平均工資，計算三十一個退休基數之退休金總額為四十九萬一
      千零四十元，亦為上訴人所不爭執（見原審九十年十二月六日言詞辯論筆錄）
      ，又上訴人尚未給付被上訴人九十年五月份之工資七千九百二十元，業如前述
      ，而兩造間勞動契約亦屬僱傭契約之一種，自得適用民法第四百八十六條關於
      僱傭契約給付報酬之規定。從而，被上訴人依勞動基準法第五十五條之規定，
      請求上訴人給付退休金四十九萬一千零四十元，且依民法第四百八十六條之規
      定請求上訴人給付九十年五月份工資七千九百二十元，上訴人合計應給付被上
      訴人四十九萬八千九百六十元，及自起訴狀繕本送達翌日即九十年十月六日起
      至清償日止，按週年利率百分之五計算之利息，為有理由，應予准許。原審為
      上訴人敗訴之判決，並依原告之聲請宣告假執行，於法並無不合，上訴意旨指
      摘原判決不當，求予廢棄改判，為無理由，應予駁回。
  五、兩造其餘之陳述及所提其他證據，或於判決之結果無影響，或於本案之爭點無
      涉，自不須逐一斟酌論述，併此敘明。
  六、至被上訴人依民法第四百八十六條、第二百二十七條、第一百八十四條之規定
      請求上訴人給付九十年五月份工資七千九百二十元，及自起訴狀繕本送達翌日
      即九十年十月六日起至清償日止，按週年利率百分之五計算之利息部分，被上
      訴人係請求法院就此三項訴訟標的擇一為其勝訴之判決，則本院既已認被上訴
      人本於民法第四百八十六條之規定，請求上訴人給付九十年五月份工資七千九
      百二十元，及自起訴狀繕本送達翌日即九十年十月六日起至清償日止，按週年
      利率百分之五計算之利息，為有理由，自毋庸再就被上訴人所主張其他訴訟標
      的為審酌，亦併予敘明。
丙、據上論結，本件上訴為無理由，依民事訴訟法第四百三十六條之一第三項、第四
    百四十九條第一項、第七十八條，判決如主文。
中　　　華　　　民　　　國　　九十一　　年　　　七　　　月　　 十六 　　日
                                臺灣板橋地方法院勞工法庭
~B審判長法官　陳忠行
~B　　　法官　許必奇
~B　　　法官　林海祥
右為正本係照原本作成。
本判決不得上訴。
中　　　華　　　民　　　國　　九十一　　年　　　七　　　月　　 十六 　　日
~B法院書記官　楊舒惟
